【裁判字號】    91,易,1054
【裁判日期】    921021
【裁判案由】    詐欺
【裁判全文】
臺灣高雄地方法院刑事判決            九十一年度易字第一○五四號
    公  訴  人  臺灣高雄地方法院檢察署檢察官
    被      告  甲○○
    選任辯護人  焦文城律師
右列被告因詐欺案件，經檢察官提起公訴（九十一年度調偵字第八十四號），本院判
決如左：
    主  文
甲○○無罪。
    理  由
一、公訴意旨略以：被告甲○○意圖為自己不法之所有，明知其於民國八十八年十月
    間即已陷於無清償債務能力之狀態，竟於同年十一月廿七日向乙○○所開設之楨
    元有限公司購買價值新台幣（下同）廿八萬一千元之檀木材一批（下稱系爭貨物
    ），並簽發如附表一以茄定鄉農會為付款人之支票一紙（下稱系爭支票），致乙
    ○○陷於錯誤而交付系爭貨物，惟經屆期提示，該支票竟因存款不足而遭退票，
    屢經催索，均遭置之不理，經查詢後始知被告在茄定鄉農會支票帳戶內退票之票
    據已達數百萬元，其早已陷於無支付能力之狀態，因認被告涉有刑法第三百三十
    九條第一項之詐欺取財罪嫌。
二、按「犯罪事實應依證據認定之，無證據不得推定其犯罪事實」；又不能證明被告
    犯罪，應諭知無罪之判決，刑事訴訟法第一百五十四條及第三百零一條第一項分
    別定有明文。次按事實之認定應憑證據，如未能發現相當證據，或證據不足以證
    明，自不能以推測或擬制之方法，為裁判基礎（最高法院四十年臺上字第八六號
    判例參照）。而告訴人之指訴，本以使被告受刑事訴追或處罰為目的，故其陳述
    是否與事實相符，自應調查其他證據，以資審認，苟其所為攻擊之詞，尚有瑕疵
    ，則在此瑕疵未予究明以前，即不能遽採為斷罪之基礎（最高法院六十九年臺上
    字第一五三一號判例參照）。又認定犯罪事實，所憑之證據，雖不以直接證據為
    限，間接證據亦包括在內，然無論直接或間接證據，其為訴訟上之證明，須於通
    常一般之人均不致於有所懷疑，而得確信其為真實之程度者，始得據以為有罪之
    認定，倘其證明尚未達到此一程度，而有合理性懷疑之存在時，即無從為有罪之
    認定，亦有最高法院七十六年臺上字第四九八六號判例可資參照。
三、公訴人認被告涉有詐欺罪嫌，係以被告明知於八十八年十月間已陷於無支付能力
    之狀態，竟仍於同年十一月間向告訴人訂貨嗣退票，並以告訴人之指訴、系爭支
    票及退票理由單、發票各一紙為其認定依據。訊據被告固坦承確於八十八年七、
    八月間向告訴人訂購系爭貨物，惟堅決否認有何詐欺犯行，並以訂購當時其尚在
    營業，且有支付能力，迄同年十二月間因應收帳款計二百多萬元無法回收，致系
    爭支票無法兌現，並非惡性倒閉等語抗辯。是以本案被告是否涉有詐欺，即應以
    被告是否於訂貨之初即有施用詐術，致使告訴人陷於錯誤而交付系爭貨物以為斷
    。
四、經查：
  （一）刑法第三百三十九條第一項之詐欺罪，須行為人主觀上有不法所有之意圖，
        客觀上有施用詐術之行為，使被害人陷於錯誤而為財產上之處分，致受損害
        ，始克當之。至所謂以詐術使人交付財物，必須被詐欺人因其詐術而陷於錯
        誤，若其所用方法，不能認為詐術，亦不致使人陷於錯誤，即不構成該罪，
        最高法院四十六年台上第二六０號、十九年上字第一六九九號判例可資參照
        。是若行為人於訂立契約之初，非有欺罔之行為，縱令事後有違反契約之情
        形，亦僅生民事債務不履行之責任，要與詐欺罪無涉。
  （二）告訴人於偵查中稱被告係於八十八年十一月間訂貨並交付系爭支票，嗣後退
        票（見偵查卷八九年二月廿二日告訴狀），惟於本院審理中則改稱：被告係
        於八十八年七、八月訂貨，開立三個月支票（見本院九十二年十月六日審判
        筆錄），其指述前後不一，是否屬實，非無疑問。而被告辯稱係於八十八年
        七、八月間向告訴人訂貨，收貨後即開立同年十二月十五日之支票付款，核
        與告訴人於本院審理中之指述相符（同上筆錄），亦與告訴人所提出八十八
        年三月一日、同年月十九日、同年十月廿日之傳真函中「貨到後，四十五天
        支票」、「貨到後六十天支票付清」約定之付款條件相符，有各該傳真函各
        一紙附卷供核，足堪認定被告所辯確為真實可信，益證告訴人及檢察官指稱
        被告係於八十八年十一月間向告訴人訂購貨物云云，與事實不符。
  （三）又告訴人從事木材相關生意多年，為富有交易經驗之商人，該業業界既存有
        以遠期支票支付貨款之交易習慣，對於支票不獲兌現之風險，自無不明之理
        。是其對客戶之選擇、交易條件之訂定、償債能力之評估等，自為其最重視
        之事項，客戶如非施以詐術，實難令告訴人陷於錯誤，而為貨物之交付甚明
        。本件告訴人與被告先後共有兩次交易，前欠交易被告並未拖欠款項，本次
        交易係告訴人主動以傳真或是郵寄方式向被告推銷後，被告始同意購買，未
        料所交付支票退票等情，業據告訴人在本院審理中陳明在卷，已難認被告對
        於本件交易有何施用詐術之情事。又據告訴人陳稱：「（買賣的時侯，有無
        調查被告的信用），沒有。因為生意不好作，而且相距較遠。（被告有無說
        票會兌現或是強調他有特別信用？），沒有。」（同上筆錄），被告既未主
        動向告訴人訂購系爭貨物，且洽談本件交易時，又末有告知其有何特別信用
        足以擔保支票之兌現，或為足以影響告訴人正常評估被告信用狀況之行為，
        足認被告確末施用詐術甚明。從而，告訴人於為本件交易時，確無因被告施
        用詐術，而致其陷於錯誤情事無疑。
  （四）再者，被告所簽發發票日自八十八年七月廿八日至八十八年十一月十五日止
        之支票經執票人提示後，均全部兌現，有高雄縣茄萣鄉農會所提供之被告支
        票往來明細附卷可憑，顯見被告自八十八年七月間至同年十一月十五日止，
        均尚具支付能力，公訴人所指被告向告訴人購買系爭貨物時，已陷於無支付
        能力云云，尚難認與事實相符。是被告於訂貨之初，是否有不法所有意圖，
        亦非無疑。又依被告所提出八十八年十月至同年十一月間成為呆帳之客戶訂
        貨單：其中台中光明賣場香鋪於八十八年十月廿八日訂購廿七萬五千元之香
        料；福金香鋪於八十八年十月廿八日訂購廿七萬五千元香料；偉仔於八十八
        年八月廿三日訂購二萬三千八百九十五元香料；慈悟金香於八十八年十月五
        日訂購四萬三千七百元香料；富山大寮於八十八年十月八日訂購九萬元香料
        ；裕益金於八十八年十一月一日訂購一萬元香料，有各該廠商之簽收單、進
        貨單在卷可稽，足證被告所辯此期間內尚有繼續營業且有支付能力等情，確
        係真實可採。本件告訴人係於八十八年八月間交貨，苟被告果真有不法所有
        之詐欺意圖，大可於系爭貨物交付後，即時變賣處分、換取現金，宣告倒閉
        後，捲款潛逃，又何必繼續營業至八十八年十一月間，並設法兌現支票，維
        持信用？
五、按民事債務當事人間，若有未依債務本旨履行給付之情形，依一般社會經驗，其
    原因不一，因不可歸責之事由致無法給付者有之，或因合法得對抗他造之抗辯事
    由而拒絕給付者有之，甚至債之關係成立後，始行惡意遲延給付者亦有之，非必
    出於自始無意給付之詐欺犯罪一端，而刑事被告本無自證無罪之義務，苟無積極
    證據證明被告自始即有不法所有之意圖，依刑事訴訟法第一百五十四條無罪推定
    原則，縱使被告就所負債務，惡意違約或不為履行，仍僅係被告應負民事上債務
    不履行責任，除非有積極之證據，自不能以單純債務不履行之狀態，即遽予推定
    被告自始有施用詐術之不法意圖。被告於向告訴人購貨時，既尚未陷於無支付能
    力之宭境，又未施用何詐術，而告訴人又係以其通常交易之方式出售本件系爭貨
    物予被告，並收取遠期支票，亦無何陷於錯誤可言，自難僅憑被告事後因受人倒
    帳後，周轉不靈，終至支票退票無法清償貨款，即遽以推論其有何詐欺之犯意，
    自難繩以該罪名。公訴人復未舉證證明被告有何詐欺取財犯行，本院亦查無其他
    積極證據足資證明被告有何詐欺犯行，其犯罪尚屬不能證明，自應為無罪之諭知
    。至告訴人與被告間貨款之糾紛，係屬民事債權債務關係，應依民事程序解決，
    始為正辦，附此敘明。
七、據上論斷，應依刑事訴訟法第三百零一條第一項前段，判決如主文。
中  華  民  國      九十二        年      十        月      二十一      日
臺灣高雄地方法院刑事第一庭
                                      審判長法官  林水城
                                          法  官  方百正
                                          法  官  陳銘珠
右正本證明與原本無異。
如不服本判決，應於判決送達後十日內，向本院提出上訴狀。
                                          書記官  謝群育
中  華  民  國      九十二        年      十        月      二十一      日


司法院資訊處製作；財團法人民間司法改革基金會備份。
